臺灣臺中地方法院民事判決
110年度訴字第2808號
原      告  陳惠真  
訴訟代理人  許博堯律師
複  代理人  戴連宏律師
被      告  黃琳榮  
            黃琳源  
            黃森堯  
            蕭靜茹  
            楊奕欽  
            楊順行  
            王志銘  
上三人共同
訴訟代理人  李易璋律師
上列當事人間請求分割共有物事件，本院於111年9月2日言詞辯
論終結，判決如下：
    主      文
兩造共有坐落臺中市○○區○○段000地號土地(面積583平方公尺)予
以變價分割，所得價金按附表所示應有部分比例分配。
訴訟費用由兩造依附表所示應有部分比例負擔。
    事實及理由
壹、程序方面
一、按訴狀送達後，原告不得將原訴變更或追加他訴，但請求之
    基礎事實同一者，不在此限，民事訴訟法第255條第1項第2
    款定有明文。查原告起訴時訴之聲明為：「請求就原告與被
    告楊紀金蘭、楊奕欽、楊順行、王志銘、黃琳榮、黃琳源、
    黃森堯、蕭靜茹等9人共有坐落臺中市○○區○○段000地號土地
    (下稱系爭土地)准予分割。」嗣原告查明共有人楊紀金蘭於
    起訴前已死亡，而其所遺系爭土地之所有權應有部分，由共
    有人楊順行辦畢繼承登記，原告遂於民國110年11月16日以
    民事撤回部分被告暨更正聲明狀，撤回對楊紀金蘭之起訴，
    並變更聲明為：「請求就原告與被告楊奕欽、楊順行、王志
    銘、黃琳榮、黃琳源、黃森堯、蕭靜茹等8人共有坐落系爭
    土地准予分割。」經核原告變更後之聲明，與原聲明均係為
    分割系爭土地，核屬請求之基礎事實同一，合於前述規定，
    應予准許。
二、被告黃琳榮、黃琳源、黃森堯、蕭靜茹經合法通知，未於言
    詞辯論期日到場，核無民事訴訟法第386條所列各款情形，
    爰依原告之聲請，由其一造辯論而為判決。
貳、實體方面
一、原告主張：系爭土地為兩造所共有，應有部分如附表所示，
    系爭土地之使用分區為第四種住宅區。茲因兩造就系爭土地
    之分割方法無法達成協議，且系爭土地為不通公路之袋地，
    且土地地形並非方正，若以原物分配予各共有人，無法為合
    理使用，顯失整筆土地利用之經濟價值。為此，爰依民法第
    823條第1項前段、第824條第2項第2款規定，請求變價分割
    系爭土地。並聲明：如主文第1項所示。
二、被告則以：
(一)被告黃琳榮、黃琳源、蕭靜茹、黃森堯部分：同意變價分割
    。
(二)被告楊奕欽、楊順行、王志銘部分(下稱被告楊奕欽等3人)
    ：系爭土地為先人所留，面積為176.36坪尚非狹小，共有人
    數僅為7人，尚非不得原物分配。又系爭土地面積是否方正
    ，並非分割所應考量之必要原因，被告楊奕欽等3人請求依
    臺中市清水地政事務所111年6月9日清地二字第1110006039
    號函檢附土地複丈成果圖(即附圖，地號誤載為同段583地號
    ，應更正為同段682地號)為分割方案，惟考量土地細分將減
    損原本較大面積土地之市場價值，不堅持所提之分割方案等
    語，並聲明：被告楊奕欽等3人取得附圖編號A部分土地，並
    維持共有關係；被告黃琳源取得附圖編號B部分土地；被告
    黃琳榮取得附圖編號C部分土地；被告黃森堯取得附圖編號D
    部分土地；原告取得附圖編號E部分土地；被告蕭靜茹取得
    附圖編號F部分土地等語。
三、本院得心證之理由：
(一)按各共有人，除法令另有規定外，得隨時請求分割共有物。
    但因物之使用目的不能分割或契約訂有不分割之期限者，不
    在此限；分割之方法不能協議決定，或於協議決定後因消滅
    時效完成經共有人拒絕履行者，法院得因任何共有人之請求
    ，命為分配，民法第823條第1項、第824條第2項分別定有明
    文。所謂因物之使用目的不能分割，係指共有物繼續供他物
    之用，而為其物之利用所不可缺，或為一權利之行使所不可
    缺者而言（最高法院50年度台上字第970號判決意旨參照）
    ，例如界標、界牆、共有之契據，互有之共有物，區分所有
    建築物之共有基地，共有之通路等均然。經查，原告主張系
    爭土地為兩造共有，應有部分如附表所示，業據原告提出土
    地登記謄本、地籍圖等件為證（見本院卷第27至33頁），堪
    以認定。又兩造就系爭土地並未訂立不分割之協議，亦無不
    能分割之情事，為被告於本院準備程序到庭所不爭執，堪認
    兩造無法達成分割系爭土地之協議，依前開規定，原告基於
    系爭土地之共有人地位提起本件訴訟，訴請裁判分割系爭土
    地，為屬有據，應予准許。
(二)再按分割之方法不能協議決定，或於協議決定後因消滅時效
    完成經共有人拒絕履行者，法院得因任何共有人之請求，命
    為下列之分配：一、以原物分配於各共有人。但各共有人均
    受原物之分配顯有困難者，得將原物分配於部分共有人。二
    、原物分配顯有困難時，得變賣共有物，以價金分配於各共
    有人；或以原物之一部分分配於各共有人，他部分變賣，以
    價金分配於各共有人，民法第824條第2項定有明文。又分割
    共有物究以原物分割或變價分割為適當，法院應斟酌當事人
    意願、共有物之使用情形、經濟效用及全體共有人之利益等
    情形而為適當之分割，不受共有人所主張分割方法之拘束；
    定共有物分割之方法，固可由法院自由裁量，但亦須以其方
    法適當者為限。又法院裁判分割共有物，須斟酌各共有人之
    利害關係、使用情形、共有物之性質及價值、經濟效用，符
    合公平經濟原則，其分割方法始得謂為適當（最高法院88年
    度台上字第600號、90年度台上字第1607號判決意旨參照）
    。經查：
 1、系爭土地面積為583平方公尺，倘依兩造之應有部分比例為
    原物分割，將使系爭土地再遭細分，有損系爭土地之完整性
    ，且其中原告、被告黃琳榮、被告黃森堯、被告蕭靜茹依應
    有部分比例分得之土地面積僅為34.98平方公尺，形成畸零
    地且使用效益不大，日後縱予變賣亦難爭取較佳售價。而系
    爭土地為不通公路之袋地，且土地地形並非方正，若採取被
    告楊奕欽等3人之分割方案，將使原告、被告黃琳榮、被告
    黃森堯等3人取得各寬約2公尺、長約19.5公尺(依附圖比例
    尺計算)之狹長型土地，顯不利於土地之整體利用。又雖受
    分配者對於未受分配或不能按其應有部分受分配者，依民法
    第824條第3項規定必須以金錢補償，惟各共有人對於金錢補
    償之標準或有不同，受分配之共有人亦未必有資力以金錢補
    償其他共有人，恐徒生兩造間紛爭，故兼採原物分配及金錢
    補償之分割方式亦未必妥適。
 2、再以，原告主張採行之變價分割方式，可由公眾或兩造間有
    意願之人以自由、公開程序競標，除原共有人有意承購者可
    出面競標並有優先承買權之保障外，使系爭土地在自由市場
    競爭之情形下反應出合理且適當之價值，讓各共有人能按其
    所有權應有部分比例分配合理之價金，以兼顧各共有人之利
    益及公平，爰斟酌系爭土地現況僅存雜草、土地之性質及形
    狀、經濟效用、兩造之利益及兩造於本件訴訟中所為之陳述
    等一切情狀，認系爭土地之分割方法，應以變賣系爭土地，
    並將價金分配於各共有人為妥適，此不僅可使購買者就系爭
    土地為整體規劃、利用，更可使兩造獲取符合系爭土地附近
    地區不動產交易水準之變價利益，並避免前述採原物分割方
    法所致生系爭土地之使用上不經濟之情況。
四、末按因共有物分割、經界或其他性質上類似之事件涉訟，由
    敗訴當事人負擔訴訟費用顯失公平者，法院得酌量情形，命
    勝訴之當事人負擔其一部，民事訴訟法第80條之1定有明文
    。本件分割共有物之訴，本質上並無訟爭性，兩造本可互換
    地位，本件原告起訴雖於法有據，但被告應訴實因訴訟性質
    所不得不然，本院認為訴訟費用由兩造之任何一方全部負擔
    ，均顯失公平，而應由兩造依其應有部分之比例分擔，較為
    公允，爰諭知兩造訴訟費用負擔之比例如主文第2項所示。
五、本件事證已臻明確，兩造其餘主張陳述及攻擊防禦方法，經
    本院審酌後，認均不影響本件判決結果，爰不一一論述，併
    此敘明。
六、訴訟費用負擔之依據：民事訴訟法第80條之1。
中　　華　　民　　國　　111 　年　　9 　　月　　23　　日
                  民事第六庭審判長法  官  陳學德
　　　　　　　　　
                                  法  官  夏一峯

                                  法  官  謝長志
正本係照原本作成。
如對本判決上訴，須於判決送達後20日內向本院提出上訴狀。如
委任律師提起上訴者，應一併繳納上訴審裁判費。　　　　　　　　　　　　　　　　
中　　華　　民　　國　　111 　年　　9 　　月　　26　　日
                                  書記官  林舒涵
附表
共有人姓名 應有部分比例 陳惠真 6/100 楊奕欽 1/10 楊順行 1/5 王志銘 1/10 黃琳榮 6/100 黃琳源 36/100 黃森堯 6/100 蕭靜茹 6/100